【裁判字號】    90,上易,1922
【裁判日期】    901225
【裁判案由】    違反著作權法
【裁判全文】
臺灣高等法院臺中分院刑事判決                    九十年度上易字第一九二二號
    上  訴  人  臺灣台中地方法院檢察署檢察官
    被      告  乙○○
右上訴人因被告違反著作權法案件，不服臺灣台中地方法院九十年度易字第一八七六
號中華民國九十年七月二十日第一審判決（起訴案號：臺灣台中地方法院檢察署九十
年度偵字第七四０四號），提起上訴，本院判決如左：
      主  文
原判決撤銷。
乙○○以明知係侵害電腦程式著作財產權之重製物而仍作為直接營利使用之方法侵害
他人之著作權為常業，處有期徒刑壹年貳月，緩刑肆年。
      事  實
一、乙○○係台中市○○路一二巷一六號星際網站店之負責人，明知「石器時代」之
    電腦遊戲軟體，原為日商system supply 株式會社開發之網路遊戲軟體，屬於電
    腦多媒體創作，應歸類為視聽著作，並於民國（下同）八十八年十月二十七日，
    與華義國際數位娛樂股份有限公司（下稱華義公司）訂立石器時代軟體之開發、
    製造、銷售同意契約書，授權華義公司得以在台灣及香港獨占該軟體之製造及販
    賣。華義公司取得授權後，進行該軟體之改作，使石器時代各項遊戲書面均中文
    化，改作後之「石器時代」中文版軟體具原創性，成為衍生著作，華義公司享有
    著作財產權。詎乙○○竟未經華義公司之同意或授權，基於以直接營利為常業之
    犯意，自九十年二月五日起，明知上開網站店內有十一台電腦主機硬碟內業經來
    此消費之客戶灌入上開「石器時代」電腦遊戲軟體，竟仍以每小時向客戶收取新
    台幣（下同）三十元之價格，出租予不特定人上網打玩，藉以牟取不法利益，並
    以此為業，侵害華義公司之著作權。迨至同年四月九日二十時三十分許，始為警
    持搜索票搜索時當場查獲，並扣得上開電腦十一台（含主機、螢幕顯示器、滑鼠
    ）。
二、案經華義公司訴由臺中市警察局第二分局報請臺灣台中地方法院檢察署檢察官偵
    查起訴。
      理  由
一、訊據被告乙○○坦承係前開星際網站店之負責人及該店有十一台電腦主機硬碟內
    業經灌入上開「石器時代」電腦遊戲軟體等事實不諱，惟矢口否認有違反著作權
    法之犯行，辯稱：上開「石器時代」電腦遊戲軟體係客人所灌入，伊並不知情云
    云。但查被告於前開時間確有以上開「石器時代」電腦遊戲軟體供不特定之客人
    上網打玩，每小時收費三十元等情，業據被告於警訊時供認不諱（見偵查卷第七
    頁）。次查告訴人確於八十八年十月二十七日，與日商system supply 株式會社
    訂立「石器時代」軟體之開發、製造、銷售同意契約書，由該日商system suppl
    y 株式會社授權告訴人得以在台灣及香港獨占該軟體之製造及販賣，有開發、製
    造、銷售同意契約書日文及中文版等影本各一份在卷可稽。又告訴人取得授權後
    ，進行該軟體之改作，使石器時代各項遊戲書面均中文化，改作後之「石器時代
    」中文版軟體具原創性，成為衍生著作，告訴人自享有著作財產權。第查被告確
    知悉上開「石器時代」電腦遊戲軟體業經告訴人華義公司取得著作財產權，亦經
    被告於原審審理時自白不諱（見原審卷第十六頁）。再查被告係上開星際網站店
    之負責人，且該十一台電腦係於九十年二月五日下午四時五分即被灌入上開電腦
    遊戲軟體（見偵查卷第五六頁），衡情被告豈有不知之理？矧查被告未經告訴人
    之同意或授權，擅自以每小時向客戶收取三十元之價格，出租上開「石器時代」
    電腦遊戲軟體予不特定人上網打玩，足見其主觀上具有營利之意圖甚明。此外復
    有扣案之上開電腦十一台及卷附之現場照片十七張等足稽。綜上所述，足證被告
    上開所辯顯係飾卸之詞，不足採信，是罪證明確，其犯行堪以認定。
二、按著作權法所保障者為思想或感情之表達方式，故相同表達方式之軟體，如均為
    著作人獨立之創作，其間無抄襲或重製之情事，均得就其著作主張著作權；因此
    功能相同或極為類似之軟體，不論其是否用不同的電腦語言寫成或用不同的邏輯
    流程寫成，亦不論其表達方式是否相同，如均為著作人獨立之創作，其間如無抄
    襲重製之情形，自均得就該軟體主張著作權。又所謂「衍生」乃延續別的東西，
    而生出新的東西，於創作之情形，乃係利用既有的著作，重新加以改作成一新著
    作，即為衍生著作。而所謂改作，即指用翻譯、編曲、改寫、拍攝影片或其他方
    法，就原先已經存在的著作，另外創作成一個新的著作，如將外文書翻譯成中文
    書，則該外文書是原著作，翻譯後的中文書即為衍生著作。查日本SYSTEM SUPPL
    Y 株式會社開發網路遊戲「石器時代」之電腦遊戲軟體，屬於電腦多媒體創作，
    應歸類為視聽著作，惟並非在台灣地區首次發行，亦未於日本國發行後三十日內
    ，在台灣地區發行，是以此項日本著作並不受我國著作權法之保護。然日本SYST
    EM SUPPLY 株式會社於八十八年十月二十七日，與告訴人訂立「石器時代」軟體
    之開發、製造、販賣許諾契約書，授權告訴人得以在台灣及香港獨占該軟體之製
    造及販賣，已如前述，告訴人取得授權後，為使國內民眾得以順利操作該套遊戲
    軟體，因此進行該軟體之改作，使「石器時代」各項遊戲畫面均中文化，是改作
    後之「石器時代」軟體，遊戲指令均以中文顯示，非屬抄襲，而將日文更改成中
    文復具有作者之獨特個性，已具有原創性，告訴人之改作既已獲得日本 SYSTEM
    SUPPLY株式會社之授權，則其擁有「石器時代」視聽著作之衍生著作權，允無疑
    義。
三、再查「石器時代」為網路遊戲，顧客於購得內含「石器時代」遊戲軟體程式之套
    裝光碟片後，必須依據說明書，先至告訴人公司遊戲網註冊成為會員，以便取得
    一組會員帳號及密碼，隨即進行光碟產品序號之註冊，完成後就取得三百點點數
    。顧客接著就可將「石器時代」之光碟片放入電腦光碟機內啟動自動安裝系統，
    安裝完畢，就可進入「石器時代」遊戲之網路首頁，而後輸入會員帳號及密碼，
    就可開始操作遊戲，待點數使用完畢，雖無需重新購置光碟片，惟仍要到告訴人
    公司各地經銷商或便利商店購買點數卡即可繼續上網遊戲；換言之，告訴人公司
    係靠販售內含「石器時代」遊戲軟體程式之光碟片及點數卡營利，是得以上網玩
    「石器時代」遊戲者，除必須係擁有「石器時代」光碟片之註冊會員外，尚須購
    買點數，故倘有未經授權使用重製告訴人公司改作之「石器時代」遊戲軟體程式
    者，而使他人不需購買該光碟片，只須購買點數卡即可操作遊戲，並藉此作為直
    接營利之使用者，即已侵害告訴人公司之著作財產權，併此敘明。
四、查被告係上開星際網站店之負責人，且該店共有十一台電腦灌入上開「石器時代
    」電腦遊戲軟體，被告據以出租該電腦遊戲軟體，每小時向客戶收取三十元，足
    見其係以此為業，賴以維生，為常業犯無疑。縱該店尚有未灌入上開電腦遊戲軟
    體之電腦，但常業犯之成立，並不以恃此犯罪為唯一之謀生職業為限，故並不影
    響其常業犯之成立。本件被告以著作權法第八十七條第五款之方法侵害他人著作
    權而犯有同法第九十三條第三款之罪，並以之為常業，核其所為，係犯同法第九
    十四條之罪。公訴人認係犯同法第九十三條第三款、第八十七條第五款之罪，起
    訴法條尚有未洽，應予變更。原審疏未詳查，遽為被告無罪之判決，核有違誤。
    檢察官此部分上訴意旨執此指摘原判決不當，非無理由，應由本院將原判決予以
    撤銷改判（撤銷之效力並及於擅自重製部分）。爰審酌被告犯罪之動機、目的、
    手段、所生危害及犯後態度等一切情狀，量處如主文第二項所示之刑，以示懲儆
    。又被告前未曾受有期徒刑以上刑之宣告（前雖曾因犯竊盜罪經台灣士林地方法
    院判處有期徒刑十月、緩刑三年確定在案，但已因緩刑期滿而使該刑之宣告失其
    效力），有臺灣高等法院被告全國前案紀錄表一份在卷可稽，其因一時失慮，致
    罹刑典，事後已具悔意，其經此刑之宣告後，應知警惕並無再犯之虞，本院認上
    開所宣告之刑以暫不執行為適當，故併予宣告緩刑四年，以勵自新。
五、公訴意旨另以：被告於前開時間尚擅自將上開「石器時代」電腦遊戲軟體灌入上
    開十一台電腦內，因認被告亦涉有著作權法第就九十一條第一項擅自以重製之方
    法侵害他人著作財產權之罪嫌云云。按犯罪事實應依證據認定之，無證據不得推
    定其犯罪事實；又不能證明被告犯罪者，應諭知無罪之判決，刑事訴訟法第一百
    五十四條、第三百零一條第一項前段分別定有明文。次按事實之認定，應憑證據
    ，如未能發現相當證據，或證據不足以證明，自不能以推測或擬制之方法以為裁
    判基礎；又認定不利於被告之事實，須依積極證據，苟積極證據不足為不利於被
    告事實之認定時，即應為有利於被告之認定，更不必有何有利之證據（最高法院
    三十年上字第八一六號、四十年臺上字第八六號判例參照）。訊據被告矢口否認
    有擅自以重製之方法侵害他人之著作財產權之犯行，辯稱：上開十一台電腦內所
    灌入之「石器時代」電腦遊戲軟體係客人去玩後留存在電腦內，伊未去刪除，所
    以該主機內會有該遊戲軟體，並非伊所重製云云。查上開「石器時代」電腦遊戲
    軟體為時下一般青少年人所喜好之遊戲軟體，是一般青少年人至上開網路咖啡店
    打玩該遊戲軟體後未刪除而存留在該電腦主機內，非無可能，況證人蕭佳芳亦到
    庭結證稱其曾到上開星際網站店上網打玩「石器時代」電腦遊戲軟體，並將該軟
    體灌入五台電腦等情（見偵查卷第六時頁）。此外復查無其他確切證據足以證明
    被告確有擅自重製上開遊戲軟體之犯行，殊不能以該店內有十一台電腦灌有上開
    遊戲軟體，即推定係被告所為，是被告此部分犯罪要屬不能證明。公訴人上訴意
    旨指摘原判決關於此部分判決無罪不當，並無理由。惟因公訴人認此部分與前開
    科刑部分係屬具有牽連關係之裁判上一罪，故不另為無罪之諭知，亦附此說明。
六、據上論斷，應依刑事訴訟法第三百六十九條第一項前段、第三百六十四條、第二
    百九十九條第一項前段、第三百條、著作權法第九十四條、刑法第十一條前段、
    第七十四條第一款，判決如主文。
本案經檢察官甲○○到庭執行職務。
中      華      民      國      九十       年    十二     月   二十五   日
                                臺灣高等法院臺中分院刑事第八庭
                                      審判長法  官  羅  得  村
                                            法  官  陳  毓  秀
                                            法  官  劉  榮  服
右正本證明與原本無異。
如不服本判決應於收受送達後十日內向本院提出上訴書狀，其未敘述上訴之理由者並
得於提起上訴後十日內向本院補提理由書（均須按他造當事人之人數附繕本）。
                                            書記官  陳  俞  豪
中      華      民      國      九十       年    十二     月   二十六   日
附錄論罪條文：
著作權法第九十四條：
以犯第九十一條、第九十二條或第九十三條之罪為常業者，處一年以上七年以下有期
徒，得併科新臺幣四十五萬元以下罰金。
著作權法第九十三條第三款
有下列情形之一者，處二年以下有期徒刑，得併科新台幣十萬元以下罰金：
一  侵害第十五條至第十七條規定之著作人格權者。
二  違反第七十條規定者。
三  以第八十七條各款方法之一侵害他人之著作權者。
著作權法第八十七條
有下列情形之一者，除本法另有規定外，視為侵害著作權或製版權︰
一  以侵害著作人名譽之方法利用其著作者。
二  明知為侵害著作權或製版權之物而散布或意圖散布而陳列或持有或意圖營利而交
    付者。
三  輸入未經著作財產權人或製版權人授權重製之重製物或製版物者。
四  未經著作財產權人同意而輸入著作原件或其重製物者。
五  明知係侵害電腦程式著作財產權之重製物而仍作為直接營利之使用者。
                                                                        Ｒ


司法院資訊處製作；財團法人民間司法改革基金會備份。
